臺灣宜蘭地方法院民事裁定　　　　　　　100年度家抗字第5號
抗　告　人　李德威
代　理　人　蕭伍榮律師
相　對　人　許瓊方
當事人間請求變更探視子女方式及時間事件，抗告人對本院家事
法庭100年4月7日99年度監字第71號裁定提起抗告，本院裁定如
下：
    主  文
原裁定第二項廢棄。
上開廢棄部分，相對人與未成年子女李誼軒會面交往之時間及方
法變更如附表所示。
抗告人其餘抗告駁回。
抗告程序費用新台幣壹仟元由相對人負擔新台幣伍佰元，餘由抗
告人負擔。
    理  由
一、本件抗告理由略以：依侯元芳社會工作師事務所民國（下同
    ）99年12月13日99芳社所字第990339號函附訪視報告第2 頁
    載抗告人於台北捷運公司任基層主管，每月收入約新台幣（
    下同）5萬元，另社團法人中華兒童人權協會 99年12月31日
    （九九）兒權監字第0990123101號函附訪視報告第2 頁載相
    對人為美髮師，每月收入為4至5萬元，顯見兩造每月入相仿
    ，且台灣板橋地方法院99年度家簡字第52號民事簡易判決，
    同認兩造應平均負擔未成年子女李誼軒之扶養費，故原審裁
    定抗告人應負擔李宜軒之扶養費4分之3，相對人負擔4分之1
    ，難認公允；另依李誼軒於原審陳述與相對人至台北行會面
    交往之狀況以及其與相對人會面交往之意願，暨侯元芳社會
    工作師事務所上開訪視報告所載「受監護兒少於日記、聯絡
    簿及訪談時均一再表達其不願至台北，對於至台北會面交往
    情形無法適應，甚至對與本件相對人的探視會面感受到極大
    的壓力，以受監護兒少目前的狀況，暫不適宜安排至台北或
    過夜的會面交往方式」，原審裁定李誼軒於寒、暑假至台北
    與相對人同住，顯已違反李誼軒之意願，且未慮及李誼軒面
    臨至台北與相對人會面所受之壓力，該裁定顯然仍對李誼軒
    不利。以現階段言，應由相對人至宜蘭與李誼軒會面探視，
    期以漸進方式培養母女情感，以免除李誼軒於寒、暑假至台
    北與相對人同住所生之緊張及不適。爰聲明請求裁定：( 一
    ) 關於原裁定命相對人給付未成年女子李誼軒扶養費部分，
    每期應再加給5,344 元；(二)原裁定主文第二項關於相對人
    與未成年子女李誼軒會面交往之方式及期間之變更部分均廢
    棄。上開廢棄部分，相對人與未成年子女李誼軒會面交往之
    方式及期間變更為：相對人得於每月第1、3週週日上午11時
    起至下午2 時止與李誼軒會面交往。相對人與李誼軒會面交
    往之接送方式：聲請人應於當日上午11時偕同李誼軒至宜蘭
    縣政府社會處（宜蘭縣宜蘭市○○街95號）一樓之社會福利
    館與相對人會面交往，並於當日下午2 時偕同李誼軒離開上
    開處所；會面交往期間，兩造均應自我節制，不得喧嘩、爭
    吵，在場如有宜蘭縣政府之社工員在場，並應聽從社工員之
    勸導及指示。
二、關於扶養費部分：
(一)按父母對於未成年之子女之扶養義務，不因結婚經撤銷或離
    婚而受影響。民法第1116條之2 定有明文。再扶養之程度，
    應按受扶養權利者之需要，與負扶養義務者之經濟能力及身
    分定之。負扶養義務者有數人，而其親等同一時，應各依其
    經濟能力，分擔義務。民法第1119條、第1115條第3 項亦有
    明文。次按法院依民法第1055條之規定，為酌定、改定或變
    更時，得命未行使或負擔權利義務之一方給付扶養費，並得
    訂定必要事項。前項扶養費之給付，法院得依聲請或依職權
    ，命為一次給付或分期給付。分期給付遲誤一期履行者，其
    後之期間視為亦已到期。非訟事件法第127 條亦有明文。故
    父母離婚後，未行使親權之一方父母，僅其親權之行使暫時
    停止而已，其與未成年子女之身分關係，不因離婚而受影響
    ，亦不能免其對於未成年子女之扶養義務，此時父母仍應依
    其經濟能力、身分及未成年子女之需要，盡其扶養義務。
(二)本件兩造原為夫妻關係，育有1女李誼軒，嗣於95年2月8 日
    協議離婚，並約定李誼軒權利義務之行使或負擔由聲請人任
    之，98年1月19 日臺灣臺北地方法院（下稱臺北地院）以97
    年度監字第259 號民事裁定酌定相對人與李誼軒會面交往之
    期間及方式，該裁定並於99年2月4日確定等情，有戶籍謄本
    2件、臺北地院民事裁定暨確定證明書1件為證，並為相對人
    所不爭執，抗告人此部分之主張，應堪信為真實。則相對人
    雖未擔任李誼軒之親權行使人，依照上開規定，其對於李誼
    軒仍負有扶養義務，本院自得依抗告人之聲請而命相對人給
    付未成年子女李誼軒至成年之日止之扶養費，並依李誼軒之
    需要，與負扶養義務者即兩造之經濟能力及身分而酌定適當
    之金額。
(三)經查，抗告人在另案（即本院99年度監字第68號聲請人即本
    件相對人請求變更探視子女方式及時間事件），於99年12月
    9 日侯元芳社會工作師事務所訪視時，自陳於台北捷運公司
    任基層主管，每月收入約5 萬元，而相對人在該事件中，於
    99年12月13日社團法人中華兒童人權協會訪視時自述擔任美
    髮師工作，每月收入為4至5萬元等節，有該二單位之訪視報
    告在卷可稽，惟查，聲請人95年度至99年度每月平均所得，
    分別為52,299元、53,624元、59,602元、69,086元及62,451
    元（元以均4捨5入），且其名下另有房屋、土地、汽車及投
    資等，95年度至98年度之財產總額1,320,358元，至99 年度
    財產總額則增為1,398,658元；至於相對人95年度至99 年度
    每月平均所得，分別為41,865元、13,160元、821元、667元
    及0元（元以均4捨5入 ），名下並無其他財產等節，有本院
    依職權調閱兩造之95年度至99年度稅務電子閘門財產所得調
    件明細表在卷可證，由以上財產資料足認抗告人實際每月平
    均收入狀況，顯高於其自陳之5 萬元，另相對人之收入情形
    ，僅於95年度曾達4 萬元以上，參以相對人於抗告人另案訴
    請相對人返還不當得利之事件中，陳稱其係擔任服務業，97
    年、98年曾停止工作約2年，95年至99年之月薪約3萬元左右
    等節，有台灣板橋地方法院99年度家簡字第52號判決在卷可
    證（詳卷第16至20頁），亦核與其在訪視報告時所自陳之收
    入情形不符，則堪認相對人有為遂其請求變更探視子女方式
    及時間之目的而虛誇陳述其收入情形之虞。綜上事證，應認
    抗告人之經濟能力明顯較相對人為優。
(四)原審依兩造之經濟能力，認抗告人與相對人應依3比1之比例
    分擔未成年子女之扶養費用，復參酌中華民國臺灣地區98年
    度平均每戶家庭收支調查報告，其在所生活之宜蘭縣98年度
    平均每戶人數為3.11人，平均每戶經常性支出為797,722 元
    ，核算每人平均每年經常性支出為256,502元（797,722÷3.
    11＝256,502，元以下四捨五入），即每人平均每月支出為
    21,375元（256,502÷12＝21,375，元以下四捨五入）。認
    為未成年子女李誼軒每月所需之扶養費用應以21,375元為適
    當，而命相對人應自原裁定確定之日起，至未成年子女李誼
    軒成年之日止，按月於每月10日前，給付聲請人關於未成年
    子女李誼軒之扶養費用5,344 元，如遲誤一期履行，其後之
    給付視為亦已到期，尚無違誤。況按行政院主計處就我國各
    縣市所為之家庭收支調查報告中「經常性支出」包括非消費
    性支出及消費性支出，其中「非消費性支出」之項目，含括
    利息支出及經常移轉支出，該部分之支出較難認屬扶養未成
    年子女所需之費用，原審計算本件未成年子女扶養費時，以
    經常性支出為計算基準，並未扣除非消費性支出，計算基礎
    已較未成年子女扶養之實際需要為高，是抗告人主張原審命
    相對人負擔之扶養費偏低，自無足採。至於上開台灣板橋地
    方法院99年度家簡字第52號返還不當得利事件判決，雖以相
    對人於本院99年度監字第68號相對人請求變更探視子女方式
    及時間事件中，於財團法人中華民國兒童人權協會訪視時自
    述自擔美髮師工作，平均月薪約4至5萬元，而認相對人應與
    抗告人平均分擔未成年子女李誼軒之扶養費，惟該判決判斷
    兩造之經濟能力，並未參酌稅務電子閘門財產所得調件明細
    表所表列兩造之財產、所得資料，而逕以兩造之陳述以為判
    斷，其判斷之結果，自不拘束本院，附此敘明。
三、關於變更未成年子女會面交往之方式及時間部分：
(一)按「法院得依請求或依職權，為未行使或負擔權利義務之一
    方酌定其與未成年子女會面交往之方式及期間。但其會面交
    往有妨害子女之利益者，法院得依請求或依職權變更之。」
    、「法院為前條裁判時，應依子女之最佳利益，審酌一切情
    形，參考社工人員之訪視報告，尤應注意左列事項：一、子
    女之年齡、性別、人數及健康情形。二、子女之意願及人格
    發展之需要。三、父母之年齡、職業、品行、健康情形、經
    濟能力及生活狀況。四、父母保護教養子女之意願及態度。
    五、父母子女間或未成年子女與其他共同生活之人間之感情
    狀況。」，民法第1055條第5項、第1055條之1分別定有明文
    。
(二)抗告人主張兩造原為夫妻關係，育有1女李誼軒，嗣於95年2
    月8 日協議離婚，並約定李誼軒權利義務之行使或負擔由聲
    請人任之，98年1月19日臺北地院以97年度監字第259號民事
    裁定酌定相對人與李誼軒會面交往之期間及方式，該裁定並
    於99年2月4日確定；因當時李誼軒年僅5 歲，就讀幼兒學校
    ，現則就讀國民小學，假日常有活動，且李誼軒參加課外補
    習，倘仍依該裁定內容會面交往，有影響子女學習之虞；且
    李誼軒之日記記載，相對人曾至學校強拉其上車、相對人帶
    其至臺北外婆所經營之麵攤洗碗、相對人命其洗碗、掃地、
    拖地、相對人未盡照顧之責、不願與相對人至臺北住處、曾
    因至臺北感到憂慮掉髮等語，顯見該裁定所定相對人探視子
    女之方式已對李誼軒產生極大壓力，李誼軒每於相對人探視
    及欲將其帶至臺北時表現出極度排斥及驚恐莫名之神情，已
    對李誼軒之學習及情緒產生負面之影響，李誼軒身心發展實
    在堪慮，堪認該裁定所定相對人與李誼軒會面交往之方式及
    期間有妨害子女利益之情事等節，業據提出國立陽明大學附
    設醫院診斷證明書、羅東聖母醫院診斷證明書、日記影本、
    日記譯文各1 件在卷可佐，並與未成年人李誼軒於原審到庭
    陳述情節大致相符，應堪信為真實。又侯元芳社會工作師事
    務所99年12月13日芳社所字第990339號函附「未成年人改定
    探視調查訪視評估報告」記載「受監護兒少於日記、聯絡簿
    及訪談時均一再表達其不願至臺北，對於至臺北會面交往情
    形無法適應，甚且對與聲請人（即本件相對人）的探視會面
    感受到極大的壓力，以受監護兒少目前的狀況，暫不適宜安
    排至臺北或過夜的會面交往方式」、「聲請人（即本件相對
    人）對受監護兒少的關心值得肯定，惟其親子互動技巧尚有
    所不足，建議聲請人（即本件相對人）能接受相關之親職教
    育，學習親子互動的相關技巧，以利親子關係之改善」、「
    因受監護兒少目前對於與聲請人（即本件相對人）會面相當
    抗拒，兩人的關係尚待修復，建議初期以每次2至3小時的監
    督會面方式進行，由社政單位提供專業協助，以紓緩受監護
    兒少緊張、焦慮情緒，協助雙方建立正向的互動方式，並促
    進親子情感，以利日後穩定會面交往之安排」等情（見原審
    卷第54頁），本院為瞭解未成年子女李誼軒對於原審裁定變
    更相對人與其會面交往方式及時間之看法及因應態度等，特
    再函請侯元芳社會工作師事務所進行訪視，其事務所以100
    年8月24日100芳社所字第1000212 號函附「未成年人監護權
    調查訪視評估報告」，除與前揭「未成年人改定探視調查訪
    視評估報告」為上開相同之記載外，並建議轉介相關單位，
    提供受監護兒少心理輔導服務等情，有該報告附卷可稽（詳
    卷第66頁背面），足認本件確有變更相對人與未成年子女會
    面交往方式之必要。
(三)本院審酌前揭事證認為，未成年子女李誼軒目前僅8歲餘，
    心理狀況與情緒均未臻穩定，且相對人之親子互動技巧尚有
    不足乙節，亦係造成子女李誼軒內心有諸多壓抑與心理障礙
    可能原因之一，是為免讓子女李誼軒內心之負面情緒與挫折
    感加大，致其心理障礙始終無法排除，且無益於其與相對人
    間情感之交流，自有變更相對人與子女李誼軒會面交往方式
    之必要。再者，基於使子女李誼軒心理障礙得以疏緩，及其
    內心之負面情緒可以適當排除，並期待其行為表現得以回復
    正常等目的，於不妨礙抗告人對李誼軒權利義務之行使負擔
    ，亦可滿足相對人與李誼軒間之母女天倫，並參酌上開訪視
    報告，相對人與子女李誼軒目前之會面交往方式自不適宜安
    排至臺北或過夜的會面交往方式，原審酌定之會面交往方式
    及時間，仍包括未成年子女李誼軒於寒、暑假分別有五天及
    十天須至台北與相對人同住，自有未當。
四、綜上所述，原審命相對人負擔扶養費部分，並無不妥，抗告
    人所執前詞，指摘原裁定此部分失當，求予廢棄，為無理由
    ，應予駁回；另關於變更未成年子女會面交往之方式及時間
    部分，原審裁定既有前述未當之處，抗告人指摘原裁定此部
    分不當，請求廢棄，為有理由，爰由本院將原審關於此部分
    之裁定廢棄，改裁定如主文第二項所示。又依變更後之會面
    交往之時間及方式，倘實施相當時間後，相對人認已改善與
    未成年子女李誼軒之親子互動關係，且子女李誼軒心理障礙
    已得以疏緩，而有增加與李誼軒會面交往時間之適切性時，
    自得以未成子女之最大利益為考量，聲請法院再變更與未成
    年子女會面交往之方式及時間，以為因應，併此敘明。
五、本件抗告為一部有理由，一部無理由，依非訟事件法第46條
    、第21條第2項、第24條第1項，民事訴訟法第495條之1第1
    項、第449條第1項、第492條、第79條，裁定如主文。
中    華    民    國    100    年    10    月    31  日
                      臺灣宜蘭地方法院
                          審判長法  官  林翠華
                                法  官  鄧晴馨
                                法  官  楊麗秋
正本與原本無異。
如不服本裁定，僅得於收受本裁定正本送達後10日內，以適用法
規顯有錯誤為理由，向本院提出再抗告狀（須附繕本一份及繳納
再抗告裁判費新台幣1,000元）。
中    華    民    國    100    年    11    月    1    日
                                書記官  劉婉玉
~FK
附表：相對人與未成年子女李誼軒會面交往之時間及方法：
一、時間：相對人得於每月第一、三週週日上午10時起至下午17
    時止，與李誼軒會面交往。
二、接送地點：宜蘭縣政府社會處（宜蘭縣宜蘭市○○街95 號
    ）一樓之社會福利館。
三、接送方式：抗告人應於當日上午10時偕同李誼軒至上開地點
    ，將李誼軒交相對人，相對人可於該地點與李誼軒會面交往
    ，亦得偕同李誼軒外出會面交往，惟應於當日下午17時於同
    一地點將李誼軒交抗告人接回。相對人若逾時1小時未到場
    與李誼軒會面交往，除事先聯繫與抗告人合意變更該次之會
    面交往時間外，視同放棄該次之會面交往。
四、其他會面交往之方法：
  (一)會面交往時，相對人及其家人得陪同在場。
  (二)相對人得為致贈禮物、交換照片、拍照等行為。
  (三)抗告人無正當理由不得無故拒絕相對人與李誼軒之會面交往
    ，倘有正當理由需變更上開之會面時間時，須事先聯絡相對
    人。
  (四)李誼軒就讀國中後，有關會面交往之時間及方式應尊重李誼
    軒之意願，由其決定與抗告人或相對人同住之時間及方式。
五、雙方應遵守事項：
  (一)不得有危害李誼軒身心健康之行為。
  (二)抗告人及相對人不得對李宜軒灌輸反抗對方之觀念。
  (三)如李誼軒於會面交往中患病或遭遇事故，而抗告人無法就近
    照料時，相對人應為必要之醫療措施，即在其會面交往實施
    中，仍須善盡對李誼軒保護教養之義務。
  (四)李誼軒就讀學校、住所或聯絡方式如有變更，抗告人應隨時
    通知相對人。
  (五)抗告人應於相對人行使探視權時，準時將李誼軒帶至上開指
    定場所與相對人會面。探視期滿時，相對人亦應交還未成年
    子女李誼軒予抗告人。
  (六)抗告人如未遵守交付子女義務或違反前開應行注意事項時相
    對人得依民法第1055條第3項規定，請求法院改由相對人行
    使或負擔李誼軒之權利義務。相對人如違反前開探視時應行
    注意事項或未準時交還子女時，抗告人得依民法第1055 條
    第5項、非訟事件法第127條第1項之規定禁止聲請人繼續探
    視或減少探視之次數。